臺灣嘉義地方法院民事判決
                                    111年度嘉原簡字第8號
原      告  方潔恩  
訴訟代理人  劉睿哲律師
被      告  謝宋麗枝

            宋美蘭  
            宋美琴(宋藍春綢、宋順之繼承人)


            宋維文(宋藍春綢、宋順之繼承人)

            宋雅亭(宋藍春綢、宋順之繼承人)

            宋文昇(宋藍春綢、宋順之繼承人)

            宋佩淳(宋藍春綢、宋順之繼承人)

            劉志宏(宋順之再轉繼承人)

上列當事人間請求分割共有物事件，本院於民國111年8月9日言
詞辯論終結，判決如下：
    主  文
被告謝宋麗枝、被告宋美蘭、被告宋美琴、被告宋維文、被告宋
雅亭、被告宋文昇、被告宋佩淳應就被繼承人宋藍春綢所遺嘉義
縣○○○鄉○○段000地號土地應有部分4分之1辦理繼承登記。
被告宋美琴、被告宋維文、被告宋雅亭、被告宋文昇、被告宋佩
淳、被告劉志宏應就被繼承人宋順所遺嘉義縣○○○鄉○○段000地
號土地應有部分4分之1辦理繼承登記。
兩造共有之嘉義縣○○○鄉○○段000地號土地，應予分割。其分割方
法如附圖即嘉義縣竹崎地政事務所111年7月28日土地複丈成果圖
所示代號甲部分面積2396平方公尺之土地，分歸由原告單獨取得
；代號乙部分面積7187平方公尺，分歸由被告謝宋麗枝、被告宋
美蘭、被告宋美琴、被告宋維文、被告宋雅亭、被告宋文昇、被
告宋佩淳、被告劉志宏共同取得，並按附表所示分割後應有部分
維持共有。
訴訟費用由兩造依附表所示訴訟費用分擔比例負擔。
    事實及理由
一、被告謝宋麗枝、被告宋美蘭、被告宋美琴、被告宋維文、被
    告宋雅亭、被告宋文昇、被告宋佩淳、被告劉志宏等人經合
    法通知，未於言詞辯論期日到場，核無民事訴訟法第386條
    各款所列情形，爰依原告之聲請，由其一造辯論而為判決。
二、原告主張：坐落嘉義縣○○○鄉○○段000地號土地（下稱系爭土
    地）為原告及被繼承人宋藍春綢、被繼承人宋順及被告謝
    宋麗枝共有，應有部分如附表所示。惟被繼承人宋藍春綢於
    民國102年3月5日死亡，其應有部分應由其繼承人即被告謝
    宋麗枝、宋美蘭、宋維文、宋文生、宋美琴、宋雅婷、宋佩
    淳等7人繼承公同共有，被繼承人宋順於83年10月3日死亡
    ，其應有部分應由其繼承人即宋維文、宋文生、宋美琴、宋
    雅婷、宋佩淳、劉志宏等6人繼承公同共有，且迄今均未辦
    理繼承登記，爰請求上開被告辦理繼承登記。兩造就系爭土
    地並無不能分割之協議或以契約定有不分割之期限，亦無因
    物之使用目的不能分割之情形，共有人得隨時請求分割，為
    此訴請裁判分割系爭土地。爰依民法第823條第1項規定，提
    起本件訴訟。並聲明：如主文第1、2、3項所示。
三、被告未於言詞辯論期日到庭，亦未提出書狀為任何聲明或陳
    述。
四、得心證之理由：
  ㈠按分割共有物，性質上為處分行為，依民法第759條規定，共
    有不動產之共有人中有人死亡時，於其繼承人未為繼承登記
    以前，固不得分割共有物，惟於提起分割共有物之訴，合併
    請求繼承人應先辦理繼承登記，不但符合訴訟經濟原則，亦
    與民法第759條及強制執行法第130條規定之旨趣無違（最高
    法院69年台上字第1012、1134號判例參照）。查系爭土地之
    登記謄本上所登記之所有權人之一宋藍春綢業於102年3月5
    日死亡，而宋藍春綢之繼承人即被告謝宋麗枝、宋美蘭、宋
    維文、宋文昇、宋美琴、宋雅亭、宋佩淳等7人（下稱被告
    謝宋麗枝等7人）就系爭土地應有部分尚未辦理繼承登記，
    另一所有權人宋順於83年10月3日死亡，其繼承人即被告宋
    維文、宋文昇、宋美琴、宋雅婷、宋佩淳、劉志宏等6人（
    下稱被告宋維文等6人）就系爭土地應有部分尚未辦理繼承
    登記，上開繼承人均未聲請拋棄繼承乙節，有原告提出之土
    地登記謄本、共有人除戶謄本、繼承系統表、舊式全家戶籍
    謄本及繼承人最新戶籍謄本資料附卷可參，並有本院查詢宋
    藍春綢拋棄繼承事件之查詢表、臺灣高雄地方法院111年2月
    24日查無宋劉秀美之繼承人聲明拋棄繼承函文、高雄○○○○○○
    ○○111年1月28日高市美濃戶字第11170034700號函文附卷可
    佐。揆諸前開最高法院判例意旨，原告請求被告謝宋麗枝等
    7人應就被繼承人宋藍春綢所有系爭土地之應有部分4分之1
    辦理繼承登記，被告宋維文等6人應就被繼承人宋順所有系
    爭土地之應有部分4分之1辦理繼承登記，自屬有據，應予准
    許，爰判決如主文第1項所示。
　㈡各共有人，除法令另有規定外，得隨時請求分割共有物，但
    因物之使用目的不能分割或契約訂有不分割之期限者不在此
    限，民法第823條第1 項定有明文。本件原告主張系爭房地
    為兩造共有，應有部分如附表所示，兩造就系爭土地未訂有
    不分割協議，亦無因物之使用目的上不能分割情形，然兩造
    就分割方法未能達成協議，業據原告提出土地登記謄本及異
    動索引、不動產權利移轉證明書為證，並經本院調取嘉義縣
    竹崎地政事務所110年10月27日嘉竹地登字第1100004792號
    函附系爭土地第一類登記謄本、異動索引及地籍圖謄本為證
    ，因兩造就系爭土地並無因物之使用目的不能分割或契約訂
    有不分割之期限致不能分割之情形，復無法達成協議分割之
    共識，是原告訴請分割系爭土地，自應准許。
  ㈢共有物之分割，依共有人協議之方法為之；分割之方法不能
    協議決定，或於協議決定後因消滅時效完成經共有人拒絕履
    行者，法院得因任何共有人之請求，命以原物分配於各共有
    人。以原物為分配時，因共有人之利益或其他必要情形，得
    就共有物之一部分仍維持共有，民法第824條第1項、第2項
    第1款前段、第4項分別定有明文。法院裁判分割共有物，須
    斟酌各共有人之利害關係、使用情形、共有物之性質及價值
    、經濟效用，符合公平經濟原則，其分割方法始得謂為適當
    （最高法院90年度台上字第1607號判決意旨參照）。分割共
    有物究以原物分割或變價分割為適當，法院應斟酌當事人意
    願、共有物之使用情形、經濟效用及全體共有人之利益等情
    形而為適當之分割，不受共有人所主張分割方法之拘束（最
    高法院88年度台上字第600號判決意旨參照）。經查：系爭
    土地使用分區為山坡地保育區，使用地類別為農牧用地，面
    積9750公尺，有土地登記第一類謄本，土地上有一門牌號碼
    嘉義縣○○○鄉○○00號建物及附屬建物、簡易棚架，現由宋美
    蘭及家人同住，其餘為雜木、果樹、菜圃及草地，業經本院
    會同原告及嘉義縣竹崎地政事務人員到場履勘及測量屬實，
    此有本院勘驗筆錄、原告提出之現況照片及嘉義縣竹崎地政
    事務所函附之土地複丈成果圖可參，本院審酌系爭土地之地
    理位置、目前之使用狀況及各共有人之意願等一切情狀，被
    告等人於本院審理期間均未到庭表示不同意見或提出具體分
    割方案，原告係經由拍賣程序取得系爭土地之應有部分，其
    主張之方案是依其應有部分換算面積分配土地，毋庸為金錢
    找補問題，於分割後可取得土地單獨規劃運用，亦不影響其
    他被告就系爭土地之依存關係，此方案對於被告亦無任何不
    利益，各共有人所分得之土地均有臨路可供通行，是堪認系
    爭土地採原物分割，由原告單獨取得編號甲部分，被告等人
    編號乙部分依其應有部分比例各3分之1維持共有，應是兼顧
    兩造利益之適當分割方法，爰判決系爭土地應分割如主文第
    3項所示。
五、綜上所述，原告依民法第823條第1項之規定，請求如主文第
    1、2項所示之被告，分別就被繼承人宋藍春綢、宋順所遺
    系爭土地應有部分辦理繼承登記，暨訴請分割系爭土地，為
    有理由，應予准許，另本院審酌上開所述情狀，認系爭土地
    以原告所提之分割方案為最適宜之分割方法，爰判決如主文
    第3項所示。　　
六、因共有物分割之事件涉訟，由敗訴當事人負擔訴訟費用顯失
    公平者，法院得酌量情形，命勝訴之當事人負擔其一部，民
    事訴訟法第80條之1 定有明文。分割共有物事件本質上並無
    訟爭性，兩造本可互換地位，由任一共有人起訴請求分割，
    且兩造均因本件裁判分割而互蒙其利，由敗訴當事人負擔訴
    訟費用顯失公平，故依上規定，本院認應由兩造依系爭土地
    應有部分比例負擔訴訟費用較符合公平原則，故訴訟費用應
    由兩造按如附表訴訟費用分擔比例欄所示比例負擔。
七、訴訟費用負擔之依據：民事訴訟法第80條之1、第85條第2項
    。
中　　華　　民　　國　　111 　年　　8 　　月　　30　　日
                  臺灣嘉義地方法院嘉義簡易庭
                                  法　官　羅紫庭
以上正本係照原本作成。
如對本判決上訴，須於判決送達後20日內向本庭（嘉義市○○路
000○0號）提出上訴狀（均須按他造當事人之人數附繕本）。如
委任律師提起上訴者，應一併繳納上訴審裁判費。
中　　華　　民　　國　　111 　年　　8 　　月　　30　　日
                                  書記官　江柏翰
附表：
編號 共有人 繼承人 應有部分 分割後應有部分比例 訴訟費用負擔比例 1 宋藍春綢 謝宋麗枝、宋美蘭、宋維文、宋文生、宋美琴、宋雅婷、宋佩淳 (公同共有) 4分之1 3分之1 連帶負擔4分之1 2 宋順 宋維文、宋文生、宋美琴、宋雅婷、宋佩淳、劉志宏 (公同共有) 4分之1 3分之1 連帶負擔4分之1 3 謝宋麗枝  4分之1 3分之1 4分之1 4 方潔恩 (原告)  4分之1  4分之1